【裁判字號】    98,交聲,315
【裁判日期】    981026
【裁判案由】    違反道路交通管理處罰條例
【裁判全文】
臺灣宜蘭地方法院交通事件裁定         98年度交聲字第315號
原處分機關  交通部公路總局臺北區監理所宜蘭監理站
異  議  人
即受處分人  甲○○
                    樓
上列受處分人因違反道路交通管理處罰條例案件，對於交通部公
路總局臺北區監理所宜蘭監理站民國98年7月7日所為之宜監字第
裁43─ZIQ008540號裁決聲明異議，本院裁定如下：
    主  文
原處分撤銷。
    理  由
一、原處分意旨略以：異議人即受處分人甲○○所有之車牌號碼
    3019-KN號自用小客車，於民國97年9月25日10時30分許，行
    經頭城收費站，因未依規定繳納通行費之違規事實，為國道
    公路警察局第九警察隊以公警局交字第ZIQ005840號通知單
    舉發移送原處分機關處理，原處分機關乃於98年7月7日以異
    議人有違反前揭道路交通管理處罰條例第27條第1項之行為
    ，以宜監裁字第裁43-ZIQ008540號違反道路交通管理事件裁
    決書，處異議人罰鍰新臺幣（下同）6千元等語。
二、聲明異議意旨略以：伊當時開車並沒有穿過去ETC的電子收
    費站，伊是被隔道的收費站小姐攔下來，就開回收回數票的
    收費車道，所以伊有繳費。伊沒有印象有收到補繳通知40元
    的通知單。為此爰於法定期間內聲明異議，請求撤銷原處分
    等語。
三、按汽車行駛於應繳費之公路、橋樑、隧道或輪渡，不依規定
    繳費者，處汽車所有人或駕駛人新臺幣（下同）3,000元以
    上6,000元以下罰鍰，並追繳欠費，道路交通管理處罰條例
    第27條第1項定有明文。又交通部臺灣區○道○○○路局為
    辦理電子收費申裝及欠費追繳作業，依據「公路通行費徵收
    管理辦法」（以下簡稱本辦法）相關規定訂定「交通部臺灣
    區○道○○○路局電子收費申裝及欠費追繳作業注意事項」
    （以下簡稱注意事項）；依本辦法第15條規定，用路人不依
    規定繳費者，營運單位應依用路人不同之欠費行為，依本局
    （指高速公路局）查明之車籍資料，製發「補繳通行費及作
    業處理費通知單」，追繳通行費並加收作業處理費用；用路
    人應於通知單所列之繳費期限內完成補繳程序，逾期未繳納
    則移送相關警察單位依法處理，交通部臺灣區○道○○○路
    局電子收費申裝及欠費追繳作業注意事項第1條、第13條第1
    項、第17條第3項固分別定有明文。然處理違反道路交通管
    理事件，有關文書送達之程序，準用行政程序法送達之規定
    ，違反道路交通管理事件統一裁罰基準及處理細則第5條定
    有明文。而行政程序法中對於文書送達，於應受送達人之住
    居所、事務所或營業所為之。但在行政機關辦公處所或他處
    會晤應受送達人時，得於會晤處所為之；於應送達處所不獲
    會晤應受送達人時，得將文書付與有辨別事理能力之同居人
    、受僱人或應送達處所之接收郵件人員，行政程序法第72條
    第1項、第73條第1項分別定有明文。因此，參諸前揭規定，
    車輛行駛於高速公路利用電子收費匝道通行時，若未依規定
    繳納通行費，電子收費營運單位除將應將該用路人車輛之車
    種、牌照號碼、通行時間、地點、行駛方向等予以記錄並照
    相或錄影存記外，尚須踐行「製發補繳通行費及作業處理費
    通知單予該車輛之所有人」之法定程序，俾使該汽車所有人
    得依「補繳通行費及作業處理費通知單」所列金額及繳費期
    限完成補繳。倘若該汽車所有人逾補繳期限截止日未繳納者
    ，舉發（主管）機關始能依道路交通管理處罰條例第27條規
    定予以逕行舉發處罰。若舉發機關於電子收費營運單位未踐
    行上開法定送達程序之情形下，即逕行對於汽車所有人為舉
    發，其所為之舉發程序即非適法。
四、經查：
  (一)異議人所有之車牌號碼3019-KN號自用小客車，於97年9月25
    日10時30分許，行經國道五號頭城收費站時，未申裝ETC電
    子收費系統卻行駛於電子收費車道，經遠通電收股份有限公
    司於送達補繳通知後，異議人並未於補繳期限內繳納之事實
    ，有卷附之交通部台灣區○道○○○路局電子收費服務單一
    案件查詢交易明細表、高速公路局委託遠通電收公司辦理電
    子收費業務送達證書及舉發違反道路交通管理事件通知單可
    參，固堪可認定。而異議人辯稱：伊當時開車並沒有穿過去
    ETC的電子收費站，伊是被隔道的收費站小姐攔下來，就開
    回收回數票的收費車道，所以伊有繳費云云，亦核與本院當
    庭勘驗97年9月25日上午10時30分許頭城收費站北上ETC車道
    之光碟結果：異議人所駕駛之車牌號碼3019-KN號自用小客
    車於97年9月25日上午10時30分25秒許，確實有進入頭城2號
    車道即北上ETC車道，並於97年9月25日上午10時30分45秒許
    ，駛離該車道之錄影鏡頭外，實無倒車之情形，不相符合，
    異議人上開辯解，自不足取。
  (二)惟異議人另辯稱：伊沒有印象有收受本件補繳通行費之通知
    乙節，經觀諸交通部臺灣區○道○○○路局頭城收費站98年
    9月15日高頭稽字第0980002232號函檢送之「高速公路局委
    託遠通電收公司辦理電子收費業務送達證書」影本可知，遠
    通電收股份有限公司係於97年10月20日對「宜蘭縣宜蘭市○
    ○路○段320巷15號4樓」之地址送達「補繳通行費及作業處
    理費通知」。然異議人早於97年6月20日即已將戶籍地遷往
    「宜蘭縣宜蘭市○○○路259巷22之1號3樓」，且於97年6月
    20日便搬離「宜蘭縣宜蘭市○○路○段320巷15號4樓」，而
    住在新戶籍地「宜蘭縣宜蘭市○○○路259巷22之1號3樓」
    之事實，已據異議人陳明在卷（見本院卷第37頁），並有法
    務部戶役政連結作業系統個人基本資料查詢結果1份附卷可
    稽（見本院卷第28頁）。從而，電子收費營運單位遠通電收
    股份有限公司於97年10月20日將「補繳通行費及作業處理費
    通知」送至非屬異議人住居所、事務所或營業所之「宜蘭縣
    宜蘭市○○路○段320巷15號4樓」，其所為之送達程序於法
    自屬有違（參照行政程序法第72條第1項前段「送達，於應
    受送達人之住居所、事務所或營業所為之」規定），本件「
    補繳通行費及作業處理費通知」確未完成法定送達程序無訛
    ，是異議人此部分辯解，應堪採信。
五、綜上所查，異議人於上開時、地開車，雖有誤闖國道五號頭
    城收費站電子收費（ETC）車道，未依規定繳交國道通行費
    之行為，然上開補繳通知單既未合法送達予異議人，則異議
    人是否有「不依規定繳費」之違規行為，即屬不確定狀態，
    故本件應依法重新通知異議人補繳通行費，倘異議人逾補繳
    期限而未繳交，當可依道路交通管理處罰條例第27條第1項
    之規定製單舉發，並追繳欠費。舉發機關未予詳查上情，即
    遽認異議人有道路交通管理處罰條例第27條第1項「汽車行
    駛於應繳費之公路，不依規定繳費」之違規行為，並以公警
    局交字第ZIQ008540號舉發違反道路交通管理事件通知單予
    以逕行舉發，其所為之舉發程序，於法顯有未合。本件異議
    人以迄未收受補繳通知單為由提出異議，為有理由，自應由
    本院將原處分予以撤銷。又此部分裁罰處分撤銷後，自當退
    由舉發機關重新踐行催繳通知單之合法送達程序，始能確定
    異議人應否裁罰，故本院尚無自為裁定之餘地，併此敘明。
據上論斷，應依道路交通案件處理辦法第20條前段，裁定如主文
。
中    華    民    國    98    年    10    月    26    日
                  交通法庭  法  官  陳映佐
以上正本證明與原本無異。
如不服本裁定，應於裁定送達後5日內，向本院提出抗告狀。（
應附繕本）
                            書記官  陳憲文
中    華    民    國    98    年    10    月    26    日


司法院資訊處製作；財團法人民間司法改革基金會備份。
